臺灣高等法院民事判決　　　　　　　　 96年度上易字第314號
上　訴　人
即附帶被上訴人　甲○○○
被　上訴人
即附帶上訴人　　乙○○
訴訟代理人　　　劉錦隆律師
複　代理人　　　楊仲傑律師
上列當事人間請求返還房屋等事件，上訴人對於中華民國96年1
月29日臺灣板橋地方法院95年度訴字第1009號第一審判決提起上
訴，被上訴人並為附帶上訴，本院於96年7月24日言詞辯論終結
，判決如下：
    主      文
原判決不利於甲○○○部分廢棄。
上廢棄部分，乙○○在第一審之訴駁回。
附帶上訴駁回。
第一審（確定部分除外）、第二審（含附帶上訴）訴訟費用均由
乙○○負擔。
    事實及理由
一、被上訴人即附帶上訴人乙○○起訴主張：如附表所示之土地
    及編號1、2、3所示之房屋（以下依序簡系爭土地、系爭1、
    2、3號房屋，合稱系爭不動產）為伊所有，伊子即原審共同
    被告林聯益於民國76年間告以，倘伊不將系爭不動產過戶予
    其，伊百年後必遭課徵巨額遺產稅，為避此稅，且經林聯益
    與上訴人即附帶被上訴人甲○○○（二人為夫妻關係）承諾
    仍會孝順及負責扶養伊夫婦，伊始於同年8月同意，先將系
    爭土地、3號房屋移轉登記予林聯益。歷經3年之觀察，認林
    聯益夫婦確有孝順及扶養伊夫婦，乃願再將系爭1、2號房屋
    辦理移轉，但恐林聯益嗜酒，任意變賣，遂將系爭1、2號房
    屋移轉登記予甲○○○，藉以牽制林聯益。而伊係因甲○○
    ○承諾扶養伊夫婦，且囿於稅法與當時之法令，無法為信託
    登記，始以贈與為原因，將系爭1、2號房屋移轉登記予甲○
    ○○，實則伊無贈與之意思，其間應為信託關係。詎林聯益
    夫婦自94年11月起，竟拒絕扶養照顧身體狀況不佳之伊夫婦
    ，伊已無法顧慮遺產稅之問題，乃終止信託關係，林聯益夫
    婦自應返還系爭不動產。倘鈞院認伊與林聯益夫婦未成立信
    託關係，而係贈與關係者，該贈與關係亦係存在於伊與林聯
    益之間，甲○○○僅為受託登記人；縱認甲○○○亦為受贈
    人，因甲○○○於受贈時承諾扶養伊夫婦，如今卻拒不履行
    ，伊已向林聯益夫婦為撤銷贈與之意思表示，其等亦應返還
    系爭不動產。爰先位依信託關係，備位依民法第416條（第1
    項）第2款、第419條第2項規定，求為命林聯益將系爭土地
    、3號房屋所有權移轉登記予伊，甲○○○將系爭1、2號房
    屋所有權移轉登記予伊之判決等語。
二、甲○○○則以：乙○○並無將系爭1、2號房屋信託登記或附
    條件贈與伊，伊與林聯益結婚20年，對於乙○○孝順有加，
    已盡扶養義務，惟林聯益竟有外遇，伊始憤而離家，致事實
    上無法照顧乙○○夫婦，乙○○以伊未盡扶養義務，而終止
    所謂之信託關係或撤銷贈與云云，均與事實不合，伊亦不同
    意。更何況伊取得系爭1、2號房屋所有權，係源自林聯益以
    贈與原因而為移轉登記，並非乙○○所贈與，兩造間尚無直
    接關係，乙○○無權請求伊逕將系爭1、2號房屋所有權移轉
    登記予其等語為辯。
三、原審為乙○○先位請求敗訴、備位請求全部勝訴之判決，即
    判命林聯益應將系爭土地、3號房屋所有權移轉登記予乙○
    ○，甲○○○應將系爭1、2號房屋所有權移轉登記予乙○○
    ；並駁回乙○○其餘（即先位請求）之訴（見本院卷第100
    頁，原法院96年7月13日更正裁定）。林聯益就其敗訴部分
    ，未提起上訴，已告確定。乙○○對林聯益先位請求敗訴部
    分，未聲明不服，亦告確定。甲○○○就其敗訴部分，提起
    上訴，其聲明為：
    (一)原判決（確定部分除外）不利於甲○○○部分廢棄。
    (二)上廢棄部分，乙○○在第一審之訴駁回。
    乙○○則聲明：上訴駁回。並就其對甲○○○敗訴之先位請
    求部分，提起附帶上訴，其附帶上訴聲明為：
    (一)原判決不利於乙○○部分廢棄。
    (二)甲○○○應將系爭1、2號房屋所有權移轉登記予乙○○。
    甲○○○就乙○○附帶上訴部分，則聲明：附帶上訴駁回。
    〔乙○○曾於96年5月15日具狀以原答辯聲明「駁回上訴」
    為先位聲明，並追加依民法第242條規定為備位請求，其聲
    明為：甲○○○應將系爭1、2號房屋所有權移轉登記予林聯
    益（見本院卷第65、66頁）。因甲○○○不同意乙○○為訴
    之追加，乙○○乃撤回備位請求（見本院卷第63頁）。嗣甲
    ○○○再就乙○○已撤回之追加備位請求一事，聲明異議，
    核無必要（見本院卷第72、73頁）〕。
四、查乙○○雖有輕度聽障，並於95年4月28日因左下葉肺炎併
    肋膜積液而入住國軍松山總醫院附設民眾診療服務處（下稱
    松山醫院），於95年5月22日出院；復於95年7月14日因慢性
    支氣管炎急性惡化而住院，於95年7月17日出院；又於95年
    10月27日因肺炎、鼻咽癌放射線治療而住院，有身心障礙手
    冊及診斷證明書可稽（見原審調字卷第14頁，訴字卷第94-
    96頁），惟乙○○出院時仍可自行表達意識，且於95年4月
    12日（出具第1份一審委任書，見原審調字卷第7頁）、95年
    4月17日（即起訴時，見原審調字卷第4頁）、95年7月10日
    （出具第2份一審委任書，見原審訴字卷第15頁）、96年4月
    24日（出具二審委任書，見本院卷第35頁）均無門診及住院
    記錄，有兩造所不爭執之松山醫院96年5月10日醫杏字第096
    0000798號函足憑（見本院卷第60、61、63頁正面）；另證
    人即乙○○之配偶林諒於96年5月1日在本院證稱：乙○○身
    體很差，常住院，因罹患鼻咽癌，做化療致無法說話，用比
    手畫腳方式溝通，因乙○○煩腦房子之事，我提議找律師處
    理，乙○○即點頭，甲○○○上訴後，其問乙○○是否找崔
    駿武律師當訴訟代理人（嗣已解除委任，見本院卷第68頁）
    ，乙○○即點頭等語（見本院卷第40頁），亦為甲○○○所
    不爭執，並自陳「我婆婆目前神智還清楚」等語（見本院卷
    第40頁反面），足證乙○○自95年4月12日委任律師提起本
    件訴訟時起，迄今其心神狀態正常，意識亦清楚。甲○○○
    嗣再抗辯乙○○具名之委任書係偽造云云，要無可採（見本
    院卷第93- 95頁）。
五、次查乙○○係林聯益之母，林聯益與甲○○○為夫妻關係，
    乙○○於76年9月2日將其原有之系爭1、2號房屋所有權，以
    贈與為原因，移轉登記予林聯益；林聯益又於79年9月5日以
    贈與為原因，將之移轉登記予甲○○○，有戶口名簿（見原
    審訴字卷第21頁）、建物登記謄本（見原審調字卷第12、13
    頁）、建築改良物登記簿（見本院卷第49、50、54、55頁）
    可稽，並為兩造所不爭執，應堪信為真實。
六、乙○○先位本於信託關係，備位本於附條件之贈與關係，主
    張其將系爭1、2號房屋所有權，以贈與之形式原因，移轉登
    記予甲○○○等語，非惟為甲○○○所否認，且查乙○○於
    76年9月2日將其原有之系爭1、2號房屋所有權，以贈與為原
    因，移轉登記予林聯益，林聯益又於79年9月5日以贈與為原
    因，將之移轉登記予上訴人，有兩造所不爭執之建物登記謄
    本（見原審調字卷12、13頁）、建築改良物登記簿（見本院
    卷49、50、54、55頁）可稽，堪認甲○○○取得系爭1、2號
    房屋所有權係源自林聯益之移轉登記物權行為，而非乙○○
    。是乙○○前開主張，尚難採信。
七、乙○○先位以其已終止兩造間之信託關係，甲○○○負有返
    還信託物之義務；備位以其已撤銷附條件贈與契約，甲○○
    ○負有返還贈與物之義務，主張甲○○○應將系爭1、2號房
    屋所有權移轉登記予其等語，亦為甲○○○所否認，且查該
    房屋所有權係經由林聯益移轉登記予甲○○○，其間存有移
    轉所有權之物權契約行為，此與其原因關係即移轉物權為目
    的之債權契約（即乙○○所謂之信託關係或附條件贈與關係
    ）不同，縱令乙○○已終止所謂之信託關係，或撤銷所謂之
    附條件贈與關係，惟移轉該房屋所有權之物權行為具有獨立
    性及無因性，仍不因之而失效（最高法院89年度台上字第
    961號判決要旨參照）。更何況林聯益未曾向甲○○○為任
    何使其移轉該房屋所有權此物權行為失效之意思表示，甲○
    ○○仍為該房屋之所有權人。是乙○○上開主張，亦無可取
    。
八、從而，乙○○先位依信託關係，備位依民法第416條（第1項
    ）第2款、第419條第2項規定，請求甲○○○將系爭1、2號
    房屋所有權移轉登記予其，均為無理由，不應准許。上開先
    位請求不應准許部分，原審為乙○○敗訴之判決，理由雖有
    不同，結論則無二致，仍應予以維持。乙○○附帶上訴意旨
    就此部分指摘原判決不當，求予廢棄改判，為無理由，應予
    駁回。至於上開備位請求不應准許部分，原審為乙○○勝訴
    之判決，尚有未洽，甲○○○上訴意旨就此部分指摘原判決
    不當，求予廢棄改判，為有理由，爰由本院將原判決此部分
    予以廢棄，改判如主文第二項所示。又本件事證已臻明確，
    兩造其餘攻擊防禦方法及證據資料，核與本件判決結果不生
    影響，毋庸一一論述，併予敘明。
九、據上論結，甲○○○之上訴為有理由，乙○○之附帶上訴為
    無理由，依民事訴訟法第449條第1、2項、第450條、第78條
    ，判決如主文。
中　　華　　民　　國　　96　　年　　7　　 月　　31　　日
                    民事第十六庭
                        審判長法　官  沈方維
　　　　　　　　　　　　  　　法　官  王淇梓
　　　　　　　　　　　　　  　法　官  張競文
正本係照原本作成。
不得上訴。
中　　華　　民　　國　　96　　年　　7 　　月　　31　　日
　　　　　　　　　　　　　　　書記官  章大富
  附  表：
┌───────────────┬───┬─────┬────┐
│土                          地│地  號│面積 (㎡) │權利範圍│
├───────────────┼───┼─────┼────┤
│台北縣五股鄉○○○段成子寮小段│65-149│19        │全部    │
├───────────────┼───┼─────┼────┤
│同                          上│65-376│60        │全部    │
└───────────────┴───┴─────┴────┘
┌──┬──────────┬────────┬──────┬────┐
│編號│建    物    建    號│門  牌  號  碼  │面積 (㎡)   │權利範圍│
├──┼──────────┼────────┼──────┼────┤
│1   │台北縣五股鄉○○○段│台北縣凌雲路一段│總面積:81.11│全部    │
│    │成子寮小段643號     │109巷5號        │一層:57.5   │        │
│    │                    │                │平台:4.91   │        │
│    │                    │                │騎樓:18.70  │        │
├──┼──────────┼────────┼──────┼────┤
│2   │同上小段644號       │同上巷5號之1    │總面積:81.11│全部    │
│    │                    │                │二層:76.20  │        │
│    │                    │                │陽台:4.91   │        │
├──┼──────────┼────────┼──────┼────┤
│3   │同上小段645號       │同上巷5號之2    │總面積:81.11│全部    │
│    │                    │                │二層:76.20  │        │
│    │                    │                │陽台:4.91   │        │
└──┴──────────┴────────┴──────┴────┘
